【裁判字號】    97,訴,1569
【裁判日期】    980331
【裁判案由】    債務不履行損害賠償等
【裁判全文】
臺灣臺北地方法院民事判決              97年度訴字第1569號
原      告  胡姣安即商老師補習班
訴訟代理人  張睿文律師
複  代理人  溫尹勵律師
被      告  甲○○
            乙○○
共      同
訴訟代理人  李志澄律師
複  代理人  林國明律師
            林美伶律師
上列當事人間債務不履行損害賠償事件，本院於民國98年3月18
日言詞辯論終結，判決如下：
    主      文
被告應給付原告新臺幣貳佰貳拾萬柒仟捌佰肆拾肆元，及自民
國九十七年二月二十九日起至清償日止，按週年利率百分之五計
算之利息。
原告其餘之訴駁回。
訴訟費用由被告負擔三分之二，餘由原告負擔。
本判決第一項，於原告以新臺幣柒拾肆萬陸仟元供擔保後，得假
執行。但被告如以新臺幣貳佰貳拾萬柒仟捌佰肆拾肆元為原告
預供擔保，得免為假執行。
原告其餘假執行之聲請駁回。
    事實及理由
壹、程序方面：
    按訴狀送達後，原告不得將原訴變更或追加他訴。但擴張應
    受判決事項之聲明者，不在此限，民事訴訟法第255條第1項
    第3款定有明文。本件原告起訴時，原聲明第1項為：被告等
    人應連帶給付原告新臺幣（下同）305萬3,844元及自本起訴
    狀繕本送達之翌日起至清償日止按年息5％ 計算之利息。嗣
    於民國97年10月17日具狀變更請求內容為：被告等人應連帶
    給付原告346萬1,844元及自本起訴狀繕本送達之翌日起至清
    償日止按年息5％ 計算之利息。揆諸前開說明，自應認原告
    所為訴之擴張係屬合法，合先敘明。
貳、實體方面：
一、原告主張：原告於90年11月29日與被告簽訂房屋租賃契約（
    下稱系爭租約），承租臺北縣永和市○○路420號1 樓、420
    號2樓之1、418號2樓及418號2樓之2 房屋（下稱系爭租賃物
    ），約定租期自91年1月16日起至97年1月15日止。而原告原
    擬在系爭租賃物內經營商老師補習班，對外招生，故以商老
    師補習班名義與被告等簽訂系爭租約，嗣雖因原告向臺北縣
    政府教育局申請成立商老師補習班，未獲核准立案，但原告
    仍實際上在系爭租賃物內經營補習班。原告胡姣安與商老師
    補習班本屬一體，法律上人格同一，是原告以「胡姣安即商
    老師補習班」名義為原告，自屬合法。又原告為商老師補習
    班之負責人，雖自93年起變更登記負責人為訴外人曾英碩，
    惟事實上，訴外人曾英碩僅係名義上之負責人，實際負責人
    仍為原告胡姣安，因此，國稅局以原告胡姣安名義為受處分
    人之處分書，及以曾英碩名義為受處分人之處分書，實際繳
    款人均係原告胡姣安。依系爭租約第3條第1項規定：「第一
    年租金為每月租金新臺幣34萬元整（含稅）。租金每月為一
    期，一年一付於首月開具十二張按月載明每月一日兌現之票
    據交甲方收執，甲方（即出租人）應開具收據以為憑據；租
    賃所得稅於支票兌現後由甲方當月申報繳納，完稅後將憑證
    轉交乙方收執。…」、第8 條前段規定：「房屋之稅捐及因
    租賃所得之綜合所得稅由甲方負擔」。是依系爭租約第3 條
    第1項及第8條規定，乙方（即原告）有每月給付租金（含稅
    ）之義務，甲方（即被告等）有每月申報繳納租賃所得稅之
    義務。意即，被告有辦理租金扣繳並將納稅憑證交付原告之
    義務，縱使「商老師補習班」並未設立，然原告仍為所得稅
    法上所指租賃所得稅之扣繳義務人，被告等自應依約履行扣
    繳義務。然原告於租賃期間之每月房租已含稅，並已於每月
    匯款至被告甲○○之帳戶內，確經出租人受領無誤，則出租
    人等應自負納稅義務。詎料，被告等卻自租期開始即未依約
    履行扣繳義務，致財政部臺灣省北區國稅局係以胡姣安為「
    商老師補習班負責人」，未依法扣繳租賃所得稅款為由，為
    91、92年度補稅及罰鍰處分。原告已繳納91年及92年度本稅
    加計滯納金、利息及執行必要費用，共計94萬5,719 元；92
    年度罰鍰40萬8,000 元；93年度本稅加計滯納金、利息及執
    行費、罰鍰，共計88萬4,125元，上開金額合計為223萬7,84
    4 元；至於91年度罰鍰122萬4,000元，原告尚未繳納。原告
    雖曾於本院96年度簡上字第202 號請求給付租金事件中，以
    債務不履行及侵權行為損害賠償請求權為基礎，就91年度罰
    鍰122萬4,000元及扣稅額40萬8,000元，共計163萬2,000 元
    ，與被告請求給付之租金為抵銷抗辯，經本院96年度簡上字
    第202 號，就91年度罰鍰就122萬4,000元部分，因認被告無
    繳納扣繳稅款義務而判決被告抵銷抗辯無理由。然前案言詞
    辯論終結之時點為96年11月8 日，原告於96年11月12日始對
    所受裁罰163萬2,000元之行政處分提起行政訴訟，該行政處
    分確定之時點必定在前案言詞辯論終結後，故本件應不受前
    案既判力所及。又原告通知被告應補繳91、92年度租金所得
    稅扣繳稅款後，被告卻置之不理，導致原告日後不但須補繳
    91、92年度租金所得稅扣繳稅款，且遭國稅局處以高額罰鍰
    。綜上，爰依債務不履行損害賠償請求權請求被告賠償原告
    如聲明所示之金額；原告並依民法第179 條之規定，就被告
    預收之91年至93年度租賃所得稅扣繳稅款合計122萬4,000元
    ，請求返還予原告等語。並聲明：(一)被告等人應連帶給付原
    告346萬1,844元及自本起訴狀繕本送達之翌日起至清償日止
    按年息5％ 計算之利息。(二)原告願供擔保，請准宣告假執行
    。
二、被告則以：本件原告從未申請辦理「商老師補習班」之商號
    設立或扣繳單位之設立，故事實上原告並未獨資設立「商老
    師補習班」，此為原告所自承，故其以胡姣安「即商老師補
    習班」名義為原告，顯無依據，亦不合法。又兩造前因給付
    租金而爭訟，經本院95年度北簡字第52503 號及96年度簡上
    字第202 號民事判決（下稱前案判決）被告勝訴確定，原告
    於前案審理中，主張以財政部臺灣省北區國稅局之罰鍰122
    萬4,000元及91年度之扣繳稅額40萬8,000元與租金抵銷，惟
    皆經承審法院認為不成立，故原告主張抵銷部分已有既判力
    ，原告不得再向被告請求損害賠償及不當得利。復以，前案
    判決以原告抵銷主張不可採之理由認定被告並無扣繳稅款之
    義務，是被告並無可歸責之事由而不負賠償責任，就此亦有
    有爭點效理論之適用。另以被告雖共同與原告訂立系爭租約
    ，惟並無約定對原告須負連帶責任，原告請求被告須連帶給
    付其損害金額云云，亦無理由等語置辯。並聲明：(一)原告之
    訴駁回。(二)如受不利判決，請准供擔保宣告免為假執行。
三、兩造不爭執之事實（見本院卷第179頁反面）：
  (一)兩造於90年11月29日簽訂房屋租賃契約（即系爭租約），由
    原告以商老師補習班名義，向被告承租臺北縣永和市○○路
    420號1樓及2樓之1、418號2樓及2樓之2房屋（即系爭租賃物
    ），租期自91年1月16日起至97年1月15日止。
  (二)依系爭租約第3條第1點約定：租賃所得稅於支票對現後由甲
    方（即被告）當月申報繳納，完稅後將憑證轉交乙方（即原
    告）收執。依約原告所繳付之每月租金包含每月租賃所得稅
    之扣繳稅款，扣繳稅額為每月租金之10％。被告並未依上開
    約定向臺北市國稅局辦理代為扣繳租金所得稅。
  (三)原告未以「商老師補習班」名義經營補習班。
  (四)財政部臺灣省北區國稅局係以胡姣安為「商老師補習班負責
    人」，未依法扣繳租賃所得稅款為由，為91、92年度補稅及
    罰鍰處分。原告已繳納91年及92年度本稅加計滯納金、利息
    及執行必要費用，共計94萬5,719元；92年度罰鍰40萬8,000
    元；93年度本稅加計滯納金、利息及執行費，共計47萬6,12
    5元，上開金額合計為182萬9,844元；至於91年度罰鍰122萬
    4,000元，原告尚未繳納。
  (五)原告曾於本院96年度簡上字第202 號請求給付租金事件（即
    前案）中，以債務不履行及侵權行為損害賠償請求權為基礎
    ，就91年度罰鍰122萬4,000元及扣稅額40萬8,000元，共計1
    63萬2,000元，與被告甲○○請求給付租金153萬元、被告乙
    ○○請求給付租金51萬元為抵銷抗辯，經本院96年度簡上字
    第202 號，就91年度罰鍰就122萬4,000元部分，認被告無繳
    納扣繳稅款義務而判決被告（即本件原告）抵銷抗辯無理由
    。
四、本件爭點及論述：
  (一)原告以胡姣安即商老師補習班之名義起訴，是否合法?
    按商號之型態可分為獨資商號及合夥商號，在獨資商號情形
    ，商號即為所有人，故商號僅為所有人經營商業時表彰自己
    之營業所用名稱，實質上商號之一切權利義務悉歸屬商號所
    有人。而商號登記僅為行政管理，有關商號之私法契約行為
    ，當回歸契約及民法相關規定處理，易言之，商號僅為商人
    經營商業時表彰自己之營業所用之名稱，商號所有人以商號
    名義所負擔之義務，不因商號註銷或商號生財之轉讓而消滅
    。此由商業登記法第3 條固規定：「商業及其分支機構，除
    第4條第1項規定外，非經主管機關登記，並發給登記證後，
    不得開業。」，惟同法第32條規定：「違反第3 條規定，未
    經登記即行開業者，其行為人各處新台幣1萬元以上3萬元以
    下罰鍰，並由主管機關命令停業。」可知。準此，「商老師
    補習班」為胡姣安所獨資之商號，「商老師補習班」即為胡
    姣安，原告以「商老師補習班」（負責人胡姣安）名義與被
    告簽立系爭租約，僅為胡姣安經營商業時表彰自己之營業所
    用名稱，實質上「商老師補習班」之一切權利義務悉歸屬商
    號所有人即胡姣安，二者法律上人格乃屬同一，縱於系爭租
    約簽訂後，胡姣安未以「商老師補習班」名義經營補習班，
    然並不影響兩造所簽訂系爭租約之效力，故原告選擇以其簽
    訂系爭租約之名稱：商老師補習班（即胡姣安）為本件原告
    名稱，既無礙於本件權利之歸屬，自無不可。是被告以：原
    告以胡姣安「即商老師補習班」名義為原告，顯無依據云云
    ，當非足採。
  (二)原告本件以債務不履行損害賠償請求權，主張被告應給付91
    年度扣稅額40萬8,000 元及罰緩122萬4,000元，是否為前案
    判決既判力所及？前案於判決理由中認定被告無繳納扣繳稅
    款之義務，有無爭點效之適用？
    1.原告本件以債務不履行損害賠償請求權，主張被告應給付
      91年度扣稅額40萬8,000 元及罰緩122萬4,000元，是否為
      前案判決既判力所及？
      (1)按民事訴訟法第400條第2項規定：「除別有規定外，確
        定之終局判決就經裁判之訴訟標的，有既判力。主張抵
        銷之請求，其成立與否經裁判者，始以主張抵銷之額為
        限，有既判力。」是主張抵銷之請求，其成立與否須經
        裁判確定，且須就主張抵銷之額經實質之裁判，始以主
        張抵銷之額為限，有既判力，亦即其既判力之範圍應不
        超過本訴請求之金額；如其成立與否未經裁判之抵銷數
        額，則無既判力可言（最高法院94年台上字第2176號、
        93年台上字第2241號、75年台上字第2204號判決意旨參
        照）。又民法之抵銷，固不以雙方之債權明確為要件，
        祇須主張抵銷之一方對於他方確有已具備抵銷要件之債
        權即可。惟民事訴訟法400條第2項既規定主張抵銷之請
        求，其成立與否經裁判者，以主張抵銷之額為限，有既
        判力。則雙方對抵銷之債權範圍如有爭執，事實審法院
        自應調查並確定其債權之金額，始得准予抵銷（最高法
        院95年度台上字第629號判決意旨參照）。
      (2)查被告曾於前案，以原告有短少給付租金之情，而請求
        原告及其連帶保證人連帶給付被告甲○○153 萬元，及
        被告乙○○51萬元，原告則以債務不履行及侵權行為損
        害賠償請求權為基礎，就91年度罰鍰122萬4,000元及扣
        稅額40萬8,000元，共計163萬2,000 元，與被告甲○○
        請求給付租金153 萬元、被告乙○○請求給付租金51萬
        元為抵銷抗辯，經本院95年度北簡字第52503 號認原告
        抗辯無理由而判決原告應給付甲○○153萬元、乙○○
        51萬元及法定利息。嗣經原告上訴，其上訴理由中仍有
        以91年度罰鍰122萬4,000元及扣稅額40萬8,000元，共
        計163萬2,000元損害賠償債權，與被告甲○○請求給付
        租金153萬元、被告乙○○請求給付租金51萬元為抵銷
        抗辯，此有原告前案上訴狀（見前案96年度簡上字第
        202號卷，下稱前案一審卷，第10頁）在卷可稽，經本
        院96年度簡上字第202號於96年11月22日以：系爭租約
        第3條第1點約定：「…租賃所得稅於支票兌現後由甲方
        當月申報繳納，完稅後將憑證轉交乙方收執。…」第10
        條約定：「甲方同意於乙方立案登記完畢後，更換本契
        約之乙方為登記立案人，並就本契約辦理法院公證手續
        。」應認上訴人胡姣安（即原告）與被上訴人（即被告
        ）簽訂系爭租約時，業已知悉上訴人胡姣安個人並不符
        合上開扣繳義務人之要件，故約定日後「商老師補習班
        」成立時，再進行換約手續，由「商老師補習班」擔任
        承租人，則「商老師補習班」即得成為支付租金之事業
        ，其事業負責人即上訴人胡姣安乃因此為事業之負責人
        ，而為扣繳義務人，此時，被上訴人始有依約代為繳納
        扣繳稅款之義務，亦即以「商老師補習班設立」為上訴
        人「繳納扣繳稅款義務」之停止條件。兩造並不爭執「
        商老師補習班」迄今尚未成立，則被上訴人繳納扣繳稅
        款義務之條件既尚未成就，並無繳納扣繳稅款之義務，
        其雖未繳納扣繳稅款，當無構成債務不履行之可能。上
        訴人辯稱被上訴人有債務不履行之情形，致其受有裁罰
        款122萬4,000元之損害而主張抵銷，並無法律依據，難
        認有理。至於上訴人雖提出財政部訴願決定書辯稱財政
        部認上訴人胡姣安經營未立案「商老師補習班」，而駁
        回上訴人胡姣安之訴願，足認被上訴人有代為扣繳之義
        務云云。惟查，財政部之訴願決定並無拘束本院之效力
        ，且實際上上訴人胡姣安並未於系爭租賃物經營「商老
        師補習班」，為兩造所是認，依系爭租約之約定，被上
        訴人自無代為扣繳之義務。上訴人再辯稱被上訴人所為
        已違反民法第148條第1項規定，並屬民法第184條第1項
        後段規定之侵權行為云云，然被上訴人未繳納扣繳稅款
        ，依本院前開認定，係因上訴人胡姣安未能設立「商老
        師補習班」而使條件未能成就所致，核與被上訴人之行
        為無涉，且上訴人亦未另行說明被上訴人之行為究竟有
        何違反公共利益，或以損害他人為主要目的，或有何故
        意、過失損害上訴人權利之情形，其此部分辯解，亦非
        有據，無從採信等情，認定上訴人（即本件原告）抵銷
        抗辯無理由，及為本件被告勝訴之判決。（詳前案96
        年度簡上字第202號判決第7頁倒數第6行至第8頁倒數第
        7行、第9頁第5行以下），此為兩造所不爭執，並有上
        開判決（見本院卷第23頁至第31頁）在卷可稽，且經本
        院調閱上開案件卷宗查明屬實。又觀之前案96年度簡上
        字第202號判決中，並無關於原告以扣稅額40萬8,000元
        損害賠償債權，對被告為抵銷抗辯之陳述及論述。是本
        件原告請求被告賠償金額346萬1,844元中之122萬4,000
        元部分，固業經前開法院實質之裁判確定，而應受該抵
        銷抗辯不成立之判決既判力所拘束，惟關於40萬8,000
        元部分，則未經前案判決確定，自無從認此部分亦受前
        案既判力效力所及。
      (3)原告雖主張：其所受裁罰163萬2,000元之行政處分，於
        前案言詞辯論終結即96年11月8 日之狀態係尚未確定，
        該行政處分因於96年11月12日提起行政訴訟，原告乃必
        定於96年11月8 日後始能確定有此稅法上債務，此屬確
        定判決事實審言詞辯論終結後所發生之事實，是原告所
        請求之上開金額，應不受前案既判力之拘束云云。惟查
        ：本件原告於前案業已提出財政部臺灣省北區國稅局95
        年10月12日95年度財所得字第Ｚ0000000000000號處分書
        （見前案一審卷第40頁 ）證明其受有91年度罰鍰122萬
        4,000 元之損害，至於原告所述行政法院判決，並不影
        響前案之判斷。是原告請求被告賠償122萬4,000元部分
        ，既經前案判決其抵銷抗辯不成立而受敗訴判確定，則
        原告徒以上開行政訴訟於前案實審言詞辯論終結後始遭
        駁回確定為由，主張非前案既判力所及等語，應非可採
        。
      (4)綜上，揆諸前開規定及說明，應認原告請求被告賠償之
        金額346萬1,844元中之122萬4,000元部分，違反民事訴
        訟法第400條第2項之規定，不得再於本件請求。
    2.前案於判決理由中認定被告無繳納扣繳稅款之義務，有無
      爭點效之適用？
      (1)按學說上所謂之「爭點效」，係指法院於確定判決理由
        中，對訴訟標的以外當事人所主張或抗辯之重要爭點，
        本於兩造辯論之結果所為之判斷結果，除有顯然違背法
        令，或當事人提出新訴訟資料足以推翻原判斷之情形外
        ，於同一當事人間，就與該重要爭點有關之他訴訟，不
        得再為相反之主張，法院亦不得作相異之判斷而言，其
        乃源於訴訟上之誠信原則及當事人公平之訴訟法理而來
        。是「爭點效」之適用，除理由之判斷具備「於同一當
        事人間」、「非顯然違背法令」及「當事人未提出新訴
        訟資料足以推翻原判斷」等條件外，必須該重要爭點，
        在前訴訟程序已列為足以影響判決結果之主要爭點，經
        兩造各為充分之舉證，一如訴訟標的極盡其攻擊、防禦
        之能事，並使當事人適當而完全之辯論，由法院為實質
        上之審理判斷，前後兩訴之標的利益大致相同者，始應
        由當事人就該事實之最終判斷，對與該重要爭點有關之
        他訴訟負結果責任，以符民事訴訟上之誠信原則（最高
        法院96年度台上字第633 號判決參照）。又解釋意思表
        示，應探求當事人之真意，不得拘泥於所用之辭句，民
        法第98條定有明文；而解釋私人之契約應在通觀全文，
        並應斟酌立約當時之情形，及一切證據資料以為斷定之
        標準，以期不失立約人之真意；且解釋契約固屬事實審
        法院之職權，惟其解釋如違背法令或有悖於論理法則或
        經驗法則，自非不得以其解釋為不當，援為上訴第三審
        之理由（最高法院92年度台上字第1583號、86年度台上
        字第2756號判決意旨參照）。
      (2)查被告曾於前案，以原告有短少給付租金之情，而請求
        原告及其連帶保證人連帶給付被告甲○○153 萬元，及
        被告乙○○51萬元，原告則以債務不履行及侵權行為損
        害賠償請求權為基礎，就91年度罰鍰122萬4,000元及扣
        稅額40萬8,000元，共計163萬2,000 元，與被告甲○○
        請求給付租金153 萬元、被告乙○○請求給付租金51萬
        元為抵銷抗辯，經本院95年度北簡字第52503 號認原告
        抗辯無理由而判決原告應給付甲○○153 萬元、被告乙
        ○○51萬元及法定利息。嗣經原告上訴，經本院96年度
        簡上字第202 號於96年11月22日，就原告主張受有裁罰
        款122萬4,000元之損害所為抵銷抗辯，認被告無繳納扣
        繳稅款之義務，而判決原告抵銷抗辯為無理由，已於前
        述。是本件與前案雖當事人相同，且關於被告有無繳納
        扣繳稅款之義務部分確屬足以影響判決結果之重要爭點
        ，及經兩造各為其攻擊、防禦，並由前案法院為實質上
        之審理判斷，然前案係行簡易程序，且前案與本件訴訟
        之標的利益並非大致相同（前案原告主張抵銷之數額為
        16 3 萬2,000元、本件原告請求之金額為346萬1,844元
        ），故本件就前案於判決理由中認定被告無繳納扣繳稅
        款之義務，有無爭點效之適用，已應否定之。況前案判
        決以：系爭租約第3條第1點約定：「…租賃所得稅於支
        票兌現後由甲方當月申報繳納，完稅後將憑證轉交乙方
        收執。…」第10條約定：「甲方同意於乙方立案登記完
        畢後，更換本契約之乙方為登記立案人，並就本契約辦
        理法院公證手續。」應認上訴人胡姣安（即原告）與被
        上訴人（即被告）簽訂系爭租約時，業已知悉上訴人胡
        姣安個人並不符合上開扣繳義務人之要件，故約定日後
        「商老師補習班」成立時，再進行換約手續，由「商老
        師補習班」擔任承租人，則「商老師補習班」即得成為
        支付租金之事業，其事業負責人即上訴人胡姣安乃因此
        為事業之負責人，而為扣繳義務人，此時，被上訴人始
        有依約代為繳納扣繳稅款之義務，亦即以「商老師補習
        班設立」為上訴人「繳納扣繳稅款義務」之停止條件。
        兩造並不爭執「商老師補習班」迄今尚未成立，則被上
        訴人繳納扣繳稅款義務之條件既尚未成就，並無繳納扣
        繳稅款之義務等語，認定被告雖未繳納扣繳稅款，亦無
        構成債務不履行之可能。惟查：觀之系爭租約第3條第1
        點係約定：「租金及給付方式：１第一年租金每月租金
        新台幣三十四萬元整（含稅）。租金每月為一期，一年
        一付於首月開具十二張按月載明每月一日兌現支票據交
        甲方收執，甲方應開具收據以為憑據，租賃所得稅於支
        票兌現後由甲方當月申報繳納，完稅後將憑證轉交乙方
        收執。…」、第5條：「１使用租賃物之限制：出租人
        確知租賃標的物係供承租人經營補習教育事業之使用為
        目的。…」，此有系爭租約（見臺灣板橋地方法院97年
        度訴字第54號卷，下稱板院卷，第10頁）在卷可憑，參
        以原告自91年1月起至97年7月17日，按月均匯予被告34
        萬元（含稅）租金之事實，有上開匯款委託書證明聯（
        見前案一審卷第41頁至第59頁）附卷可查，被告亦收受
        上開租金，且原告確於系爭租賃物內開設補習班等事實
        ，以上均為被告所不爭執，且被告亦持系爭租約於前案
        向原告請求給付租金（前案一審卷第5頁至第7頁）。足
        見系爭租約第10條之約定，僅係原告因初以「商老師補
        習班」與被告訂立系爭租約，預見補習班名稱可能因立
        案過程而有所更異，乃約定使被告事先同意更換系爭租
        約承租人名稱爾爾，則縱原告其後未以「商老師補習班
        」名義經營補習班，亦應認無礙於被告依系爭租約所負
        租金扣繳之義務。是前案判決以系爭租約第10條之文字
        ，逕認被告繳納扣繳稅款義務係以「商老師補習班」成
        立為停止條件等情，其解釋意思表示，是否符合當事人
        之真意，並非無疑。
      (3)綜上，本件與前案雖當事人相同，且關於被告有無繳納
        扣繳稅款之義務部分確屬重要爭點，足以影響判決之結
        果，經兩造各為其攻擊、防禦，並由前案法院為實質上
        之審理判斷，然前案係行簡易程序，且前案與本件訴訟
        之標的利益並非大致相同。從而，揆諸前開說明，應認
        前案於判決理由中認定被告無繳納扣繳稅款之義務，於
        本件訴訟，並無爭點效之適用。本院自不受前案判決關
        於被告無須負租金扣繳義務之認定所拘束。
  (三)原告依債務不履行損害賠償請求權，請求被告連帶賠償原告
    如聲明所示之金額有無理由？
    1.按「納稅義務人有下列各類所得者，應由扣繳義務人於給
      付時，依規定之扣繳率或扣繳辦法，扣取稅款，並依第九
      十二條規定繳納之：‧‧‧二、機關、團體、學校、事業
      、破產財團或執行業務者所給付之薪資、利息、租金、佣
      金、權利金、競技、競賽或機會中獎之獎金或給與、退休
      金、資遣費、退職金、離職金、終身俸、非屬保險給付之
      養老金、告發或檢舉獎金、執行業務者之報酬，及給付在
      中華民國境內無固定營業場所或營業代理人之國外營利事
      業之所得。‧‧‧。」、「前條各類所得稅款，其扣繳義
      務人及納稅義務人如下：‧‧‧二、薪資、利息、租金、
      佣金、權利金、執行業務報酬、競技、競賽或機會中獎獎
      金或給與、退休金、資遣費、退職金、離職金、終身俸、
      非屬保險給付之養老金、告發或檢舉獎金，及給付在中華
      民國境內無固定營業場所或營業代理人之國外營利事業之
      所得，其扣繳義務人為機關、團體、學校之責應扣繳單位
      主管、事業負責人、破產財團之破產管理人及執行業務者
      ；納稅義務人為取得所得者。‧‧‧。」所得稅法第88條
      第1項第2款、第89條第1項第2款分別定有明文。又「各私
      立補習班如未經依法向主管機關登記立案或雖經登記立案
      ，其既已設班招生上課，自應屬於所得稅法第89條所稱『
      團體』之範圍，其支付之租金，仍應由主辦人（現為責應
      扣繳單位主管）依法扣繳租賃所得稅款」經財政部54年8
      月25日台財稅發第06485 號令所規定。查原告承租系爭租
      賃物以經營補習班，而被告為系爭租賃物之出租人，且原
      告自91年1月起至97年7月17日，按月均匯予被告34萬元（
      含稅）租金，被告亦有收受上開租金之事實，為兩造所不
      爭執。是依上開規定，被告因出租系爭租賃物而受有租金
      之收入，依法為租金所得稅之納稅義務人；原告承租系爭
      租賃物以經營補習班，並給付租金予被告，原告依法即有
      扣繳租金所得稅之公法上義務。
    2.承上，按「第八十八條各類所得稅款之扣繳義務人，應於
      每月十日前將上一月內所扣稅款向國庫繳清，並於每年一
      月底前將上一年內扣繳各納稅義務人之稅款數額，開具扣
      繳憑單，彙報該管稽徵機關查核；並應於二月十日前將扣
      繳憑單填發納稅義務人。但營利事業有解散、廢止、合併
      或轉讓，或機關、團體裁撤、變更時，扣繳義務人應隨時
      就已扣繳稅款數額，填發扣繳憑單，並於十日內向該管稽
      徵機關辦理申報。」所得稅法第92條第1 項定有明文。查
      系爭租約第3條第1項規定：「第一年租金為每月租金新臺
      幣34萬元整（含稅）。租金每月為一期，一年一付於首月
      開具十二張按月載明每月一日兌現之票據交甲方收執，甲
      方（即出租人）應開具收據以為憑據；租賃所得稅於支票
      兌現後由甲方當月申報繳納，完稅後將憑證轉交乙方收執
      。…」、第8 條前段規定：「房屋之稅捐及因租賃所得之
      綜合所得稅由甲方負擔」，此有系爭租約（見板院卷第10
      頁、第11頁）在卷可憑，參以原告自91年1月起至97年7月
      17日，按月均匯予被告34萬元（含稅）租金之事實，有上
      開匯款委託書證明聯（見前案一審卷第41頁至第59頁）附
      卷可查，被告亦收受上開租金，且原告確於系爭租賃物內
      開設補習班等事實，以上均為被告所不爭執，況被告亦持
      系爭租約於前案向原告請求給付租金（前案一審卷第5 頁
      至第7 頁）。是被告收受原告內含所得稅扣繳金額之租金
      ，卻未依系爭租約之約定代為扣繳租金所得稅之義務，自
      應認被告已違反系爭租約第3條第1款之契約約定義務。故
      被告抗辯其無扣繳租金所得稅之義務，尚非足取。
    3.再按現行民法上債之關係係建立在主給付義務之上。所謂
      主給付義務，係指債之關係所固有必備，並用以決定債之
      關係類型之基本義務，例如在租賃契約，出租人負有交付
      租賃物於承租人供其使用收益之義務，承租人負支付租金
      之義務。在債之關係上，除主給付義務外，尚有所謂之從
      給付義務，其發生原因有三：(1)基於法律之明文規定，例
      如民法第296條之告知義務、第540條之報告義務、第541
      條之計算義務）；(2)基於當事人之約定；(3)基於誠實信用
      原則及契約之補充解釋。然從給付義務不具獨立的意義，
      僅具補助主給付義務之功能，其存在目的不在決定債之關
      係之類型，而是在確保債權人之利益能夠獲得最大滿足。
      倘債權人因債務人不履行上開義務或有違反情事，致影響
      其契約利益及目的完成者，債權人自得對之獨立訴請履行
      或債務不履行之損害賠償（最高法院93年度台上字第1185
      號判決意旨參照）。次按損害賠償，除法律另有規定或契
      約另有訂定外，應以填補債權人所受損害及所失利益為限
      。依通常情形，或依已定之計劃、設備或其他特別情事，
      可得預期之利益，視為所失利益。民法第216 條定有明文
      。又所得稅法第114條第1款規定：「扣繳義務人如有左列
      情事之一者，分別依各該款規定處罰：一、扣繳義務人未
      依第八十八條規定扣繳稅款者，除限期責令補繳應扣未扣
      或短扣之稅款及補報扣繳憑單外，並按應扣未扣或短扣之
      稅額處一倍之罰鍰；其未於限期內補繳應扣未扣或短扣之
      稅款，或不按實補報扣繳憑單者，應按應扣未扣或短扣之
      稅額處三倍之罰鍰。」
    4.查系爭租約第3條第1項規定：「第一年租金為每月租金新
      臺幣34萬元整（含稅）。租金每月為一期，一年一付於首
      月開具十二張按月載明每月一日兌現之票據交甲方收執，
      甲方（即出租人）應開具收據以為憑據；租賃所得稅於支
      票兌現後由甲方當月申報繳納，完稅後將憑證轉交乙方收
      執。…」之事實，為兩造所不爭執，由此事實，即應認本
      件兩造於訂立系爭租約時即有「被告負有代原告為扣繳租
      金所得稅義務」之合意，是依上開規定及說明，則「代原
      告為扣繳租金所得稅義務」即因當事人之約定而成為被告
      之從給付義務。次查，被告並未代原告為扣繳租金所得稅
      之事實，為被告所不爭執，又財政部臺灣省北區國稅局係
      以胡姣安為「商老師補習班負責人」，未依法扣繳租賃所
      得稅款為由，為91、92年度補稅及罰鍰處分。原告已繳納
      91年及92年度本稅加計滯納金、利息及執行必要費用，共
      計94萬5,719元；92年度罰鍰40萬8,000元；93年度本稅加
      計滯納金、利息及執行費，共計47萬6,125 元，上開金額
      合計為182萬9,844元，業據原告提出財政部臺灣省北區國
      稅局中和稽徵所95年7月6日北區國稅中和二字第09500062
      5 號函、財政部臺灣省北區國稅局95年10月12日95年度財
      所得字第Ｚ0000000000000號處分書、財政部96年9 月13日
      台財訴字第09600358640 號訴願決定書、財政部臺灣省北
      區國稅局96年8月2日96年度財所得字第Ｚ0000000000000號
      處分書、財政部臺灣省北區國稅局96年5 月24日之「代收
      移送行政執行處滯納綜合所得稅稅款及財務罰鍰繳納書」
      、「行政執行案件代收執行費用收據」、96年1 月22日法
      務部行政執行署板橋行政執行處通知、財政部臺灣省北區
      國稅局「代收移送行政執行處滯納綜合所得稅稅款及財務
      罰鍰繳納書」、「行政執行案件代收執行費用收據」、財
      政部臺灣省北區國稅局96年8月2日96年度財所得字第Ｚ000
      00 00000000號處分書、財政部臺灣省北區國稅局96年9月
      13日罰鍰書（見板院卷第13頁至第29頁、本院卷第142 號
      ）；臺灣高等行政法院96年度訴字第03791 號判決（見本
      院卷第120頁至第124頁）附卷可稽。又原告97年2 月25日
      復遭財政部臺灣省北區國稅局以曾英碩為商老師補習班負
      責人，就未履行93年度扣繳義務為由，處以罰鍰40萬8,00
      0 元，原告業已繳納完畢之事實，亦據原告提出被告所不
      爭執之財政部臺灣省北區國稅局違章案件罰鍰繳款書為證
      （見本院卷第15頁），是堪認原告因被告未依系爭租約約
      定履行其扣繳租金所得稅之從給付義務，致原告受有上開
      合計223萬7,844元之損害（計算式：｛91年及92年度本稅
      加計滯納金、利息及執行必要費用，共計94萬5,719元｝
      ＋｛92年度罰鍰40萬8,000元｝＋｛93年度本稅加計滯納
      金、利息及執行費，共計47萬6,125元｝＋｛93年度本稅
      40萬8,000元｝＝223萬7,844元）。從而，依前開規定及
      說明，原告依債務不履行損害賠償請求權，請求被告就原
      告上開損害應負賠償之責，自屬有據。
    5.末按數人負同一債務或有同一債權，而其給付可分者，除
      法律另有規定或契約另有訂定外，應各平均分擔或分受之
      ；其給付本不可分而變為可分者亦同。又數人負同一債務
      ，明示對於債權人各負全部給付之責任者，為連帶債務。
      無前項之明示時，連帶債務之成立，以法律有規定者為限
      。民法第271條、第272條分別定有明文。查系爭租約就被
      告二人如有債務不履行而應賠償原告所受損害部分，並未
      明示約定對於原告各負全部給付之責任，且法律就本件情
      形，亦未有如上之規定，是原告主張被告二人應負連帶給
      付之責，顯與法無據。
    6.綜上，兩造所訂立之系爭租約第3條第1款約定被告負有扣
      繳租金所得稅之從給付義務，被告違反此義務致原告受有
      上開合計223萬7,844元之損害。從而，原告依債務不履行
      損害賠償請求權，請求被告賠償原告上開損害為有理由。
      然原告請求被告連帶給付部分則屬無據，此部分應予駁回
      。
五、綜上所述，原告基於債務不履行法律關係，請求被告賠償原
    告所受損害223萬7,844元，及自起訴狀繕本送達之翌日即97
    年2月29日起至清償日止，按年利率5％計算之利息為有理由
    ，應予准許，逾此部分為無理由，應予駁回。至於原告另依
    民法第179 條不當得利法律關係請求被告給付部分，原告陳
    明係依選擇合併而為請求，則原告前揭依兩造約定所為之請
    求，已獲勝訴判決，其依不當得利法律關係部分，即無庸審
    酌，附此敘明。
六、本件原告勝訴部分，兩造均陳明願供擔保請准宣告假執行或
    免為假執行，經核並無不合，爰分別酌定相當擔保金額准許
    之。至原告敗訴部分，其假執行之聲請已失所附麗，應併予
    駁回。
七、本件事證已明，兩造其餘攻擊防禦方法及所提之證據，核與
    判決結果無影響，毋庸再予一一論述，附此敘明。
八、據上論結，本件原告之訴為一部有理由、一部無理由，依民
    事訴訟法第79條、第85條第1項本文、第390條第2項、第392
    條第2項，判決如主文。
中    華    民    國    98    年    3     月    31    日
                  民事第三庭  審判長法  官  丁蓓蓓
                                    法  官  黃明發
                                    法  官  周玉琦
以上正本係照原本作成。
如對本判決上訴，須於判決送達後20日內向本院提出上訴狀。
中    華    民    國    98    年    4    月      1    日
                                    書記官  劉英權


司法院資訊處製作；財團法人民間司法改革基金會備份。
